【裁判字號】    97,台上,2263
【裁判日期】    971030
【裁判案由】    拆屋還地
【裁判全文】
最高法院民事判決            九十七年度台上字第二二六三號
上   訴   人  甲○○
訴 訟代理 人  李淵源律師
被 上  訴 人  台日德企業有限公司
兼法定代理人  乙○○
共        同
訴 訟代理 人  陳忠儀律師
複 代  理 人  劉雅榛律師
上列當事人間請求拆屋還地事件，上訴人對於中華民國九十七年
五月十四日台灣高等法院台中分院第二審判決（九十六年度上字
第三七二號），提起上訴，本院判決如下：
    主  文
原判決除假執行部分外廢棄，發回台灣高等法院台中分院。
    理  由
本件上訴人主張：伊於民國九十年一月一日就所有坐落彰化縣溪
州鄉○○段二三號土地（下稱系爭土地），與被上訴人台日德企
業有限公司（以下稱台日德公司）訂立土地房屋租賃契約書（下
稱系爭租約）。租期自九十年一月一日起至九十五年十二月三十
一日止。被上訴人於租期屆滿後，已無正當權源，卻拒不拆除其
上由台日德公司搭蓋如第一審判決附圖（下稱附圖）所示編號Ａ
、Ｂ部分之鐵皮造及加強磚造建物（下稱系爭建物），並返還系
爭土地。爰依民法第七百六十七條之規定，（於原審減縮聲明）
求為命被上訴人黃正民遷出系爭建物，台日德公司應拆除該建物
，暨返還系爭土地予伊之判決。
被上訴人則以：被上訴人台日德公司承租系爭土地搭建系爭建物
，作為經營餐廳業務之初，已與上訴人之代理人即其子張福壽口
頭議定租期為二十年，期滿建物歸上訴人所有。嗣伊要求上訴人
訂定書面租約以確保權益，經張福壽表示租期訂為五年，期滿再
遞次續訂，並重申租期係二十年之旨。足見台日德公司與上訴人
間關於租期為二十年之約定，縱未以書面訂之，但依民法第四百
二十二條後段規定，即應視為不定期租約。且伊於系爭租約之五
年租期屆滿後，續為租賃物之使用收益，由上訴人收受九十五年
間之租金支票，依民法第四百五十一條規定，亦已更新為不定期
限租賃契約。該租約又屬租地建屋性質，上訴人如欲將系爭土地
出賣他人，台日德公司依同法第四百二十六條之二規定，本有優
先承買權。均證伊等非無權占有系爭土地等語，資為抗辯。
原審廢棄第一審所為上訴人勝訴之判決，改判駁回其訴，係以：
上訴人經其子張福壽之代理，與被上訴人台日德公司簽訂系爭租
約，將系爭土地出租予該公司搭蓋系爭建物之事實，為兩造所不
爭執。參諸台日德公司股東蔡佩哲、陳輪湧，及張福壽之證述，
暨該建物係二層樓，建築經費高達新台幣（下同）一千萬元以上
，顯具相當規模等情，被上訴人辯稱：兩造於該建物動工興建前
，已以口頭合意租期為二十年，應可採信。雖上訴人於系爭建物
興建中違背誠信，僅願簽訂租期為五年之書面租約，而身兼台日
德公司負責人之被上訴人乙○○，明知租約條件變更，竟不思積
極主張原口頭約定，仍與之簽訂系爭租約。可認雙方已同意變更
原口頭約定，兩造之租約內容，應以變更後之系爭書面租約為據
，無民法第四百二十二條（原判決誤為第四百二十條）後段（視
為不定期租約）規定之適用。且依系爭租約第三條關於雙方洽定
「五年」租期之真意，亦應認自九十一年一月一日起至九十四年
十二月三十一日止已告屆滿。惟張福壽既於訂定系爭書面租約時
，已以口頭同意租期為二十年，每五年訂約一次，並由上訴人於
五年之租期屆滿後，提兌被上訴人寄交之九十五年間租金支票。
自足以使台日德公司正當信任於該租期屆至時，上訴人將與其續
訂租約而不欲行使其租約屆滿後之權利。此與租約明定租期屆滿
後，須另訂租約，而無民法第四百五十一條規定之適用情形，尚
屬有別。則被上訴人於系爭租約屆滿後，仍繼續系爭租賃物之使
用收益，上訴人又提兌該繳租之支票，已足使台日德公司正當信
任其與上訴人間之租約，因上訴人不欲行使租約屆滿後之權利，
應依民法第四百五十一條之規定，視為不定期租約。乃上訴人嗣
後再寄交被上訴人存證信函，表明屆期不再續約之意，即與交易
之誠實信用原則有違。是上訴人與台日德公司之租約於視為不定
期租約後，上訴人猶以租期屆滿，被上訴人無權占有系爭土地為
由，請求乙○○遷出系爭建物，及台日德公司應拆除系爭建物，
並交還系爭土地，均屬無理等詞，為其判斷之基礎。
按民事訴訟採不干涉主義，凡當事人所未聲明之利益，不得歸之
於當事人，所未提出之事實及證據，亦不得斟酌之。倘法院就當
事人所未提出之事實及證據而未以之作為攻擊防禦方法，於未曉
諭當事人令其為事實上及法律上陳述而為適當完全之辯論前，遽
行作為判決之基礎，於法即屬有違。本件原審認定上訴人行使其
權利有違「誠實信用原則」之相關事實及證據，似未經被上訴人
據以為攻擊防禦方法。原審未曉諭雙方就「誠實信用原則」之適
用為事實上及法律上陳述、聲明證據，並為適當完全之辯論前，
遽為上訴人不利之判決，依上說明，即屬違背法令。其次，原審
既謂：「上訴人於系爭建物興建中違背誠信，僅願簽訂租期為五
年之書面租約。身兼台日德公司負責人之被上訴人乙○○，明知
租約條件之變更，不思積極主張原口頭約定，仍與之簽約。可認
雙方已同意變更原口頭約定，兩造之租約內容，應以變更後之系
爭書面租約為據」，似認上訴人與被上訴人台日德公司間之租約
內容，悉應依系爭書面所定租期為五年之約定。惟繼竟又謂：上
訴人依系爭書面租約，表示租期屆滿不再續租，有違交易之誠信
原則，該租約應視為不定期租賃契約云云。其前後所述亦不無判
決理由矛盾之違法。再者，解釋契約，應以當事人立約當時之真
意為準，而真意何在，又應以過去事實及其他一切證據資料為斷
定之標準（參見本院三十九年台上字第一○五三號判例）。依證
人蔡佩哲、陳輪湧分別證稱：「張福壽稱願意將土地出租二十年
，只是口頭約定，房子快蓋好時才訂書面契約。訂約時，伊在場
，曾向被上訴人反應，為何簽成這樣，張福壽說分階段簽約」（
一審卷一○四頁）、「雙方曾約定土地租期二十年，在房子起造
前，由乙○○、張福壽等參與餐廳的人一起開會決定，房子開始
興建後才訂書面契約，張福壽說可以分四次，每次五年簽約。餐
廳本體（造價）約一千一百萬元」（同上卷一○六頁、一○七頁
）各等語，並參酌張福壽所陳：簽約時，系爭房屋已在施工，可
以說房子先蓋再訂契約，如果價格談妥，五年簽一次，再續約二
十年、三十年都可以。系爭建物之造價約有幾百萬元（一審卷七
七頁）。及系爭租約第三條關於倘五年租期屆滿，上訴人無須自
任耕作……時，其同意被上訴人優先續訂租約之約定（同上卷三
三頁）。暨被上訴人於收受上訴人所寄交，表明九十四年十二月
三十一日租期屆滿，不再續租之存證信函後，隨即回稱雙方應續
訂約，並寄送九十五年之租金（一審卷三七至四三頁）等情，則
上訴人果與台日德公司有口頭約定租約期限為二十年，於系爭
建物興建中另簽訂系爭書面租約，其真意究在履行雙方五年一訂
之約定？抑或變更原口頭約定之二十年租約，改訂其租期為五年
之書面？非無進一步查明釐清之必要。原審未遑詳推細究，所為
駁回上訴人請求之判決，自嫌速斷。上訴意旨，指摘原判決不當
，聲明廢棄，非無理由。
據上論結，本件上訴為有理由。依民事訴訟法第四百七十七條第
一項、第四百七十八條第二項，判決如主文。
中    華    民    國  九十七  年    十    月   三十   日
                      最高法院民事第三庭
                          審判長法官  蘇  茂  秋
                                法官  陳  碧  玉
                                法官  王  仁  貴
                                法官  張  宗  權
                                法官  陳  國  禎
      本件正本證明與原本無異
                                      書  記  官
中    華    民    國  九十七  年   十一   月   十二   日
                                                      Ｅ


司法院資訊處製作；財團法人民間司法改革基金會備份。
